---
title: "Análisis exploratorio de datos"
output:
  html_notebook: default
  html_document: default
  pdf_document: default
---

## 1. Obtener los datos

### 1.1. Datos sobre educación:

Vamos a obtener los datos sobre acreditación por departamentos, años y nivel de educación. Dado que provienen de distintas tablas, es necesario verificar que los años coincidan, los departamentos y su escritura y los niveles educativos:

```{r, get_data, echo=FALSE, message=FALSE}
setwd("~/Documents/datathonlatam") ## setting dir
library(readr)
arc <- list.files("./datasets/educacion_superior", pattern = ".csv") ## creating list files csv

acreditacion <- read_csv(paste("./datasets/educacion_superior", arc[1], sep = "/"))
names(acreditacion) <- c("departamento", "anio", 
                         paste("acr", gsub("tecnica profesional", "tecpro", tolower(names(acreditacion)[3:8])), sep = "_") )

cobertura <- read_csv(paste("./datasets/educacion_superior", arc[2], sep = "/"))
names(cobertura) <- c("departamento", "anio", "cobertura" )

graduados <- read_csv(paste("./datasets/educacion_superior", arc[3], sep = "/"))
names(graduados) <- c("departamento", "anio", 
                      paste("gra", gsub("tecnica profesional", "tecpro", tolower(names(graduados)[3:8])), sep = "_") )

matricula <- read_csv(paste("./datasets/educacion_superior", arc[4], sep = "/"))
names(matricula) <- c("departamento", "anio", 
                      paste("matr", gsub("tecnica profesional", "tecpro", tolower(names(matricula)[3:8])), sep = "_") )

sector <- read_csv(paste("./datasets/educacion_superior", arc[5], sep = "/"))
names(sector) <- c("departamento", "anio", tolower(names(sector)[3:4]))
```

En los datos sobre graduados faltan los del año 2015. Esto implica o renunciar al resto de datos que en otras variables tenemos sobre ese año o a proyectar con base en los datos 2010 - 2014 los de 2015: 

```{r time_series, echo=FALSE}
library(ggplot2)
ggplot(data = graduados, aes(x = anio, y = gra_tecpro, colour = departamento)) + geom_line()

ggplot(data = graduados, aes(x = anio, y = gra_tecnologica, colour = departamento)) + geom_line()

ggplot(data = graduados, aes(x = anio, y = gra_universitaria, colour = departamento)) + geom_line()

ggplot(data = graduados, aes(x = anio, y = gra_especializacion, colour = departamento)) + geom_line()

ggplot(data = graduados, aes(x = anio, y = gra_maestria, colour = departamento)) + geom_line()

ggplot(data = graduados, aes(x = anio, y = gra_doctorado, colour = departamento)) + geom_line()
```

33 * 5 predicciones sobre series de tiempo que no son estacionarias y/o que son de difícil predicción. Este trabajo en sí mismo puede ser una entrega para el concurso: predecir una variable de educación superior. Por lo pronto dejaremos por fuera los datos 2015.

Finalmente mezclemos los datos sobre educación superior en un solo data frame:

```{r, merging, echo=FALSE}
educacion <- merge(merge(merge(merge(acreditacion, cobertura), graduados), matricula), sector)
head(educacion)
print("los departamentos que quedan son:")
sort(unique(educacion$departamento))
print("Y los años:")
sort(unique(educacion$anio))
departamentos <- sort(unique(educacion$departamento))
saveRDS(departamentos, "./departamentosRDS")
```

### 1.2. Obtener los datos sobre PIB:

```{r, import_PIB, echo=FALSE}
totalpib <- data.frame() ## empty data frame to fill
k <- 0 ## a counter for naming by department from departamentos var
departamentos <- readRDS("./departamentosRDS")
library(readxl) ## library needed to read xls
for(i in seq(from = 2, to = 66, by = 2)) { ## We'll read even sheets (by number, not by name)

pib <- read_excel("~/Documents/datathonlatam/datasets/Copia de PIB_Departamentos_2015provisional.xls", 
                 sheet = i, skip = 5, range = "A7:Q59") ## read just a range of the sheet
pib <- pib[!is.na(pib[, 1]) & !is.na(pib[, 2]), c(1, 2:16)] ## delete NAs and keep 2010 to 2015
pib <- data.frame(t(pib)) ## transpose
k <- k + 1 ## increase 'iterator' of departamentos names
pib$departamento <- departamentos[k] ## namig the departamento
pib$anio <- rownames(pib) ## anio as value not just as rowname
pib <- pib[c(2:nrow(pib)), c(48:49, 1:47)] ## erasing first row and reordering cols-vars
totalpib <- rbind(totalpib, pib) ## stacking results in one data frame
}

rm(pib) ## erase inecessary data frame

totalpib[, 3:ncol(totalpib)] <- apply(totalpib[, 3:ncol(totalpib)], 2, as.integer) ## data as numeric

print("los departamentos que quedan son:")
sort(unique(totalpib$departamento))
print("Y los años:")
sort(unique(totalpib$anio))
```


### 1.3. Obtener los datos sobre proyecciones poblacionales del DANE según censo 2005:

```{r, censo, echo=FALSE, message=FALSE}
library(readr)
dane <- read_csv("./datasets/censo 2005/proyeccion poblacion DANE 2005.csv")
dane$departamento <- gsub("NARIÑO", "NARINO", dane$departamento)

totaldane <- data.frame()
for( i in 1:nrow(dane)){
    temp <- data.frame(departamento = dane[i, 1], 
                                  anio = seq(2010, 2014), 
                                  proy = as.numeric(dane[i, 2:6]))
    totaldane <- rbind(totaldane, temp)
}

rm(list = c("dane", "temp"))

head(totaldane)
print("los departamentos que quedan son:")
sort(unique(totaldane$departamento))
print("Y los años:")
sort(unique(totaldane$anio))
```

### 1.4. Juntar todos los datos:

```{r, join_all, echo=FALSE}
df <- merge(merge(totaldane, totalpib), educacion)
df$departamento <- as.factor(df$departamento)
df$anio <- as.factor(df$anio)
str(df)
```

## 2. Análisis exploratorio de datos:

Ahora que tenemos todos los datos juntos, lo primero que podemos revisar son sus correlaciones (dejando por fuera los datos no numéricos, los nombres de los departamentos).

Pero antes tenemos variables del PIB que son suma de otras; éstas que son sumas deben ser retiradas ya que son redundantes: 

```{r, correlaciones, echo=FALSE}
df_limpio <- df[, -c(4, 10, 15, 18, 23, 26, 30, 36, 40, 50)]
correlaciones <- cor(df_limpio[, c(3:ncol(df_limpio))])
heatmap(correlaciones)
```

```{r}

library(corrplot)
corrplot(correlaciones, order = "hclust", tl.cex = 0.6, tl.col = "black")
corrplot(correlaciones, order = "original", tl.cex = 0.6, tl.col = "black", type = "lower")

```

```{r}

library(qgraph)
qgraph(cor(correlaciones), shape="circle", 
       posCol="darkblue", negCol="darkred", 
       layout="spring", vsize=8)
```

### 2.1 Reducción del espacio de correlaciones:

Dado que tenemos demasiadas variables para revisar sus correlaciones, vamos a reducir el espacio para que nos muestre las que realmente vamos a revisar: Solo vamos a revisar las correlaciones de los factores productivos vs las variables de educación superior.

```{r, reduct_correlations_spaces, echo=FALSE}
correlate <- cor(df_limpio[, c(3:40)], df_limpio[, c(41:61)])
library(corrplot)
corrplot(correlate, order = "original", tl.cex = 0.6, tl.col = "black", type = "lower")
library(qgraph)
qgraph(cor(correlate), shape="circle", 
       posCol="darkblue", negCol="darkred", 
       layout="spring", vsize=8)
```

