---
title: "Modelo generativo-predictivo de matrículas a partir del PIB"
output:
  pdf_document: default
  html_notebook: default
  html_document: default
---

# Introducción: 

En el marco del concurso **Datathonlatam** de innovación con datos abiertos ... descripción del objetivo:

vamos a elaborar modelos que calculen el número de matrículas un dado nivel educativo para cada departamento a partir del algunos de los valores del PIB del mismo año. Esto permitirá establecer la cantidad y magnitud de la afectación de las diferentes industrias (subvalores del PIB departamental) sobre el número de matrículas en los diferentes niveles educativos.

## Objetivo general:

## Objetivos específicos:

1. Obtención, transformación, limpieza y ordenado de datos.
2. Análisis exploratorio de datos.
3. Creación de un modelo lineal regresivo por cada nivel educativo.
4. Análisis de los pesos de las variables y sus p-values.
5. Reflexiones.
6. Predicciones de los PIB necesarios para alimentar los modelos lineales en tres (3) departamentos.
7. Análisis de los pesos de los tn para las predicciones.
8. Alimentación de los modelos previamente creados para calcular la demanda de matrículas por nivel académico para 2016 y 2017 en los tres (3) departamentos.
9. Conclusiones.

## Estado de la cuestión:



## 1. Obteniendo datos:

Los datos que vamos a tomar provienen de la [página del MEN](), del [DANE]() y de [datos abiertos](https://www.datos.gov.co). 

En su estado original no tenían la disposición que vamos a darle, por eso reseñamos los links en los que pueden encontrarlos en su estado original.

El principal trabajo consistió en diseñar la disposición del set de datos de manera que sea útil para alimentar un modelo lineal regresivo, series de tiempo, modelos de aprendizaje automático e incluso modelos neuronales.


### 1.1. Datos sobre matrículas:

Las matrículas que en cada año en cada departamento se hacen. Esto por cada nivel educativo:


```{r, get_data, echo=TRUE, message=FALSE, cache=TRUE}
setwd("~/Documents/datathonlatam") ## setting dir
library(readr)
arc <- list.files("./datasets/educacion_superior", pattern = ".csv") ## creating list files csv

matricula <- read_csv(paste("./datasets/educacion_superior", arc[4], sep = "/"))
names(matricula) <- c("departamento", "anio", 
                      paste("matr", gsub("tecnica profesional", "tecpro", tolower(names(matricula)[3:8])), sep = "_") )
```

Tenemos un set de datos de `r dim(matricula)[1]` filas por `r dim(matricula)[2]` columnas que contiene los `r length(unique(matricula$departamento))` departamentos: `r sort(unique(matricula$departamento))`. Esto para los años `r sort(unique(matricula$anio))` y para los niveles educativos `r colnames(matricula)[3:8]`. Una muestra:

```{r, tabla_matriculas, echo=TRUE, cache=TRUE}
head(matricula)
```

### 1.2. Datos sobre PIB:

El Producto Interno Bruto por departamento, por año, desagregado en sus 47 componentes:


```{r, import_PIB, cache=TRUE, echo=TRUE, message=FALSE}
totalpib <- data.frame() ## empty data frame to fill
k <- 0 ## a counter for naming by department from departamentos var
departamentos <- readRDS("./departamentosRDS")
library(readxl) ## library needed to read xls
for(i in seq(from = 2, to = 66, by = 2)) { ## We'll read even sheets (by number, not by name)

pib <- read_excel("~/Documents/datathonlatam/datasets/Copia de PIB_Departamentos_2015provisional.xls", 
                 sheet = i, skip = 5, range = "A7:Q59") ## read just a range of the sheet
pib <- pib[!is.na(pib[, 1]) & !is.na(pib[, 2]), c(1, 2:16)] ## delete NAs and keep 2010 to 2015
pib <- data.frame(t(pib)) ## transpose
k <- k + 1 ## increase 'iterator' of departamentos names
pib$departamento <- departamentos[k] ## namig the departamento
pib$anio <- rownames(pib) ## anio as value not just as rowname
pib <- pib[c(2:nrow(pib)), c(48:49, 1:47)] ## erasing first row and reordering cols-vars
totalpib <- rbind(totalpib, pib) ## stacking results in one data frame
}

rm(pib) ## erase inecessary data frame

totalpib[, 3:ncol(totalpib)] <- apply(totalpib[, 3:ncol(totalpib)], 2, as.integer) ## data as numeric

library(readr)
dummy_names_PIB <- as.data.frame(read_csv("~/Documents/datathonlatam/dummy_names_PIB.csv")[, c(1:2)])
```


Los nombres de cada uno de las subvariables del PIB por departamento anual tuvieron que ser sustituidas en su orden por variables X1, X2, X3, ... , X47. Sus nombres reales se listan:


```{r, lista_var_PIB, echo=TRUE, cache=TRUE}
dummy_names_PIB[, 2]
```

Tenemos un set de datos de `r dim(totalpib)[1]` filas por `r dim(totalpib)[2]` columnas que contiene los `r length(unique(totalpib$departamento))` departamentos: `r sort(unique(totalpib$departamento))`. Esto para los años `r sort(unique(totalpib$anio))` y para las 47 variables reseñadas antes.

### 1.3. Datos sobre proyecciones poblacionales:

El DANE, a partir del CENSO 2005 hizo proyecciones sobre la población en cada uno de los departamentos. Estos datos son los que tomamos.


```{r, censo, cache=TRUE, message=FALSE}
library(readr)
dane <- read_csv("./datasets/censo 2005/proyeccion poblacion DANE 2005.csv")

totaldane <- data.frame()
for( i in 1:nrow(dane)){
    temp <- data.frame(departamento = dane[i, 1], 
                                  anio = seq(1985, 2020), 
                                  proy = as.numeric(dane[i, 2:ncol(dane)]))
    totaldane <- rbind(totaldane, temp)
}

rm(list = c("dane", "temp"))
```


Tenemos un set de datos de `r dim(totaldane)[1]` filas por `r dim(totaldane)[2]` columnas que contiene los `r length(unique(totaldane$departamento))` departamentos: `r sort(unique(totaldane$departamento))`. Esto para los años `r sort(unique(totaldane$anio))`.

### 1.4. Juntando todos los datos:

Dado que para cada set de datos tenemos siempre los 33 departamentos pero no el mismo periodo de años, vamos a juntarlos durante los años comunes a todos (de 2010 a 2015) y conservando todas las variables. El nombre de los departamentos lo vamos a conservar como factor, y el resto como numérico.


```{r, join_all, echo=TRUE, cache=TRUE}
df <- merge(merge(totaldane, totalpib), matricula)
df$departamento <- as.factor(df$departamento)
df$proy <- as.integer(df$proy)
str(df)
```


## 2. Análisis exploratorio de datos.

Ahora que hemos definido nuestro set de datos vamos a explorarlo. 
Lo primero que necesitamos es remover algunas variables del PIB que son suma de otras (X1 es la suma de X2 a X6, X7 es la suma de X8 a X11 ... Las que aparecen relacionadas en mayúsculas son la suma de las siguientes en minúsculas, de acuerdo con la tabla presentada en el  apartado [1.2. Datos sobre PIB:]) ya que son redundantes.

```{r, quitando_PIB_redundantes, echo=TRUE, cache=TRUE}
df_limpio <- df[, -c(4, 10, 15, 18, 23, 26, 30, 36, 40, 48:50)]
correlaciones <- cor(df_limpio[, c(2:ncol(df_limpio))])
```

Pasamos de tener un set de datos de `r dim(df)[1]` por `r dim(df)[2]` a tener uno de `r dim(df_limpio)[1]` por `r dim(df_limpio)[2]`


### 2.2. Revisando correlaciones:

Una vez retiradas las variables podemos revisar las correlaciones entre todas las variables del PIB y las de matrículas en educación superior por nivel educativo; dejando por fuera los datos no numéricos ( los nombres de los departamentos):

```{r, cache=TRUE, corrplots, echo=TRUE, out.extra='angle=90'}
library(corrplot)
corrplot(correlaciones[1:37, 38:43], order = "original", tl.cex = 0.6, tl.col = "black", type = "lower", diag = FALSE)

correlate <- cor(df_limpio[, c(39:44)], df_limpio[, c(2:38)])
library(gplots)
heatmap.2(correlate, dendrogram='none', Rowv=FALSE, Colv=FALSE,trace='none', margins = c(4, 13))
```


## 3. Creación de un modelo lineal regresivo por cada nivel educativo.

Nos referimos a un modelo generativo como aquel que permite a establecer la medida en que las variables independientes o conocidas determinan la variable dependiente o a predecir. En el presente caso, un modelo generativo permite predecir el número de matrículas para un nivel educativo a partir de algunos de los valores del PIB del departamento: si conocemos algunos datos del PIB del departamento, podemos predecir o inferir el número de matrículas de cierto nivel académico en el departamento. 

Lo importante de este tipo de modelo es que permite extraer la medida en que cada uno de los rubros del PIB contribuye al aumento o decremento del número de matrículas, y nos delimita el número de variables del PIB sobre las que tendremos que llevar a cabo predicciones para calcular las matrículas en años futuros.

Debido a que BOGOTA D.C. tiene matrículas muy altas con respecto a los demás departamentos, no vamos a tratarle como un outlier sino que vamos a crear una variable que señale si el departamento es BOGOTA D.C. o no. Así podemos dejar por fuera del modelo el nombre del departamento sin sacrificar la información que aporta. Además de que en modelos previos (no se van a mostrar) vimos que ser el departamento BOGOTA D.C. aporta mucha información al modelo, pero los demás departamentos no.


```{r, modelo1, echo=TRUE, cache=TRUE}
matr_tecpro <- df_limpio[, c(2:39)]
matr_tecpro$class <- ifelse(df_limpio$departamento == "BOGOTA D.C.", 1, 0)
model1 <- lm(matr_tecpro ~ .,data = matr_tecpro)
summary(model1)
plot(matr_tecpro$matr_tecpro, predict(model1, matr_tecpro[, -38]))
abline(a = 0, b = 1)
```


```{r, model2, echo=TRUE, cache=TRUE}
matr_tecpro2 <- matr_tecpro[, -c(1, 2, 4, 9, 10, 14:17, 20, 23, 27, 28, 36)]
model2 <- lm(matr_tecpro ~ .,data = matr_tecpro2)
summary(model2)
plot(matr_tecpro$matr_tecpro, predict(model2, matr_tecpro2[, -38]))
abline(a = 0, b = 1)
```


```{r}
par(mfrow = c(2, 4))
plot(model1)
plot(model2)
dim(matr_tecpro)
dim(matr_tecpro2)
```

######################################################################################
## 4. Análisis de los pesos de las variables y sus p-values.
## 5. Reflexiones.
## 6. Predicciones de los PIB necesarios para alimentar los modelos lineales en tres (3) departamentos.
## 7. Análisis de los pesos de los tn para las predicciones.
## 8. Alimentación de los modelos previamente creados para calcular la demanda de matrículas por nivel académico para 2016 y 2017 en los tres (3) departamentos.
## 9. Conclusiones.

